臺灣板橋地方法院民事判決　　　　　　　93年度訴字第888號
原　　　告　台灣中小企業銀行股份有限公司
法定代理人　丁○○
訴訟代理人　甲○○
被　　　告　乙○○
兼　右　一
訴訟代理人　丙○○
右當事人間請求撤銷贈與等事件，本院於民國94年1 月13日言詞
辯論終結，判決如左：
    主    文
原告之訴駁回。
訴訟費用由原告負擔。
    事實及理由
一、原告於起訴後法定代理人由王榮周變更為丁○○，並經新法
    定代理人丁○○具狀聲明承受訴訟，核無不合，應予准許。
二、原告起訴主張：
  (一)緣被告丙○○為訴外人盛音工業股份有限公司（以下簡稱盛
    音公司）擔任連帶保證人，分別於民國（下同）90年4 月26
    日向原告借款新台幣2,000,000 元，借期自90年4 月26日起
    至91年4 月26日止，約定利息按月繳付，本金到期一次清償
    （下稱系爭借款）。另於90年4 月26日與原告簽訂進口物資
    融資契約，額度為美金300,000 元，借期自90年4 月26 日
    起至91年4 月26日止，約定逕由借款人出具開發信用狀申請
    書等文件得申請循環動用，並願於每筆遠期信用狀項下款項
    到期時立即清償本息及有關費用。嗣後訴外人盛音公司分別
    申請開發信用狀5 筆，合計動用餘額為美金233,656.64 元
    （信用狀號碼：1AUUG200164MF081、1AUUG200214MF081、1A
    UUG20023 9MF081 、1AUUG200248MF081、1AUUG200275MF0
    81）（下稱進口物資融資）。詎借款人盛音公司就系爭借款
    ，於90年10月26日起即未依約繳付利息；另前揭信用狀業已
    分別於90年10月18日、同年11月28日、12月20日、91年（原
    告誤繕為90年）1 月28日、91年1 月25日融資到期日陸續屆
    滿，惟借款人並未依約償還。依雙方簽訂之授信約定書第5
    條第1 項約定，任何一宗債務不依約清償本金時，債務人對
    本行所負債務，視為全部到期，應立即全數清償，惟迭經催
    討無效，截至目前尚欠原告如附表二所示之本金、利息及違
    約金未為清償。
  (二)詎料被告丙○○竟於90年10月26日將附表一所示不動產（下
    稱系爭不動產）贈與其配偶即被告乙○○，並於90年11月5
    日辦理所有權移轉登記予被告乙○○，致原告不能就該不動
    產追償。按民法第244 條第1 項規定，債務人所為之無償行
    為，有害及債權者，債權人得聲請法院撤銷之。揆諸上開意
    旨，在債務人之行為為無償時，只須具備有害及債權之客觀
    要件，即得行使撤銷權（最高法院42年臺上字第323 號判例
    ），因此本件被告丙○○、乙○○以夫妻贈與為不動產所有
    權移轉行為，顯已違反民法第244 條第1 項規定，並害及原
    告債權。原告乃據此請求撤銷被告間之夫妻贈與契約之債權
    行為及物權行為，並依同條第4 項規定請求被告乙○○將上
    開不動產所有權移轉登記塗銷。
  (三)被告乙○○辯稱系爭不動產實為訴外人陳周金枝所有而信託
    予被告乙○○云云，惟按土地法第43條規定登記有絕對之效
    力，係為保護第三人起見，將登記事項賦與絕對真實之公信
    力，本件系爭不動產現所有權人既登記為被告乙○○所有，
    且登記原因為夫妻贈與，原告信賴登記，自得認系爭不動產
    現為乙○○所有且取得所有權之原因為夫妻贈與。另所謂信
    託者，係指委託人將財產權移轉使受託人依信託本旨為受益
    人之利益管理或處分信託財產之關係，此係信託法第1 條所
    明定，又信託法第4 條第1 項規定「以應登記之財產權為信
    託者，非經信託登記不得對抗第三人」，被告乙○○辯稱之
    信託契約關係乃信託法施行後所成立之信託，自當有信託法
    上開條文之適用。查系爭不動產謄本上從未曾登載訴外人陳
    周金枝為所有權人，故被告所主張之信託根本不符合信託法
    第1 條所定義之信託，應為信託不成立，且縱認有信託關係
    ，惟被告所主張之系爭信託關係，未為信託登記，亦不得對
    抗原告。再者，信託之受託人為信託財產對外唯一有管理及
    處分權之人，委託人雖可對受託人為指示，但不能自己行使
    信託財產上之權利，被告乙○○所提房屋租賃契約書，移轉
    受託人乙○○，出租立契約人為陳周金枝，其信託人陳周金
    枝應無執行處分之權，該房屋租賃契約應不成立。
  (四)被告丙○○簽訂之借據及進口物資融資契約並不適用民法75
    2 條，就定有期限之債務為保證，與約定保證於一定期間內
    為保證之情形不同，被告丙○○此項保證未定期間，而定有
    清償期限之債務，在主債務人清償期限屆滿後，除保證人已
    定期催告債權人向主債務人為審判上之請求者外，保證人不
    得以債權人遲遲不為審判之請求，未免其保證責任之論據（
    49年台上字第1756號判例）。故被告丙○○對於前述借款仍
    應負連帶清償責任。
  (五)被告丙○○於夫妻贈與前所有之系爭不動產，係所有債權人
    之總擔保，並不限於抵押權人所有。訴外人盛音公司之借款
    於90年10月26日起即未依約償還，被告丙○○亦於90年10月
    26日以夫妻贈與為本件所有權移轉登記，顯有藉以規避原告
    債權之追索，以害及原告債權之求償。
  (六)爰聲明請求：1.被告丙○○、乙○○間於90年10月26日就如
    附表一所示之不動產所為之夫妻贈與之債權行為及物權行為
    應予撤銷。2.被告乙○○應將前項附表一所示之不動產於90
    年10月26日經台北縣中和地政事務所以「夫妻贈與」為登記
    原因所為之所有權移轉登記予以塗銷，並應將前開所示之不
    動產所有權回復登記為被告丙○○所有。
三、被告則以：
  (一)被告二人於81年10月9 日結婚，育有1 兒1
    昌與人投資做生意，每遭被騙，投資血本無歸，家中積蓄全
    被花光，被告乙○○回娘家向母親陳周金枝及親友告貸。惟
    無力代償，系爭不動產貸款積欠利息，亦均由被告乙○○向
    母親陳周金枝借錢代繳。陳周金枝念及系爭不動產，乃丙○○繼承父親之遺產，丙○○母親現無經濟能力、孤獨一人，
    丙○○為人孝順，為免其母居無定所，遂同意讓丙○○之母
    借住，有房屋租賃契約可證，並命被告丙○○將系爭不動產
    以「贈與」為名，信託移轉至被告乙○○名下，並簽立信託
    契約交與被告乙○○收執。因此，本件雖為「贈與」，而是
    附有負擔條件之贈與，並非一般無償贈與。故原告主張被告
    間係無償行為，並非有據。
  (二)系爭房地雖登記在被告乙○○名下，實際並非被告乙○○所
    有、使用及收益，僅係陳周金枝暫時信託於被告乙○○保管
    ，俟被告丙○○有能力償還陳周金枝債務時，陳周金枝同意
    讓被告丙○○贖回系爭不動產。系爭不動產所有權轉讓是因
    被告丙○○與陳周金枝間債務關係產生，與被告乙○○並無
    關係。且被告丙○○與岳母陳周金枝間之債務是早在被告丙○○當本件保證人之前。系爭不動產現市值約為新台幣1,80
    0,000 元左右，目前被告丙○○原欠銀行貸款尚有新台幣2,
    100,000 元，如經買賣或拍賣，扣除增值稅、房屋折舊，顯
    然已無殘值，是實無脫產之必要。且系爭不動產已有貸款於
    先，並無殘值，故亦未有害及原告債權。
  (三)民法第752 條規定：「約定保證人僅於一定期間內為保證者
    ，如債權人於其期間內，對於保證人不為審判上之請求，保
    證人免其責任。」被告丙○○保證借款期間為90年4 月26
    日至91年4 月26日止，原告並未於上開期間內對被告丙○○
    為審判上之請求，原告遲至已超過期限才提起本訴訟，依法
    被告丙○○應免其保證責任。
  (四)民法245 條規定前條撤銷權，自債權人知有撤銷原因時起，
    1 年不行使，或自行為時起經過10年而消滅。盛音公司於90
    年10月26日起未依約還款、付息，原告於90年11月26日立即
    採取所有催收及複查，有原告建國分行之複查情形催收經過
    報告表為證，該表複查人許慧瑛於90年11月26日複查時，已
    知被告資產有變更，在債務人資產變動情形紀錄表保證人丙○○欄內，亦已詳細記載「所有權人變更為乙○○（夫妻贈
    與）」，足見原告於90年11月26日已知有撤銷原因，而其遲
    至93年5 月14日始提起本件撤銷訴訟，已超逾撤銷權行使之
    除斥期間。因此原告之請求，顯然於法無據。
  (五)爰答辯聲明：請求駁回原告之訴。
四、兩造不爭執事項：
  (一)被告丙○○為訴外人以下簡稱盛音公司擔任系爭借款及進口
    物資融資之連帶保證人，嗣借款人盛音公司就系爭借款，於
    90年10月26日起即未依約繳付利息；另前揭信用狀業已分別
    於90年10月18日、同年11月28日、12月20日、91年（原告誤
    繕為90年）1 月28日、91年1 月25日融資到期日陸續屆滿，
    惟借款人並未依約償還，尚欠原告如附表二所示之本金、利
    息及違約金未為清償。
  (二)被告丙○○於90年10月26日將系爭不動產以夫妻贈與原因，
    移轉系爭不動產所有權予被告乙○○，並於90年11月5 日移
    轉登記完畢，有土地及建物登記謄本影本可稽。
五、按民法第245 條規定：「前條撤銷權，自債權人知有撤銷原
    因時起，1 年間不行使，或自行為時起，經過10年而消滅。
    」我國民法總則所定消滅時效之客體，係以請求權為限，並
    不及於一切財產權，故民法第245 條所定撤銷權得行使之期
    間，自係法定除斥期間，其時間經過時權利即告消滅，非如
    消滅時效得因中斷或不完成之事由而延長，最高法院著有50
    年台上字第412 號判例可稽。次按債務人所為之無償行為，
    有害及債權者，債務人得聲請法院撤銷之，固為民法第244
    條第1 項所規定。惟前條撤銷權，自債權人知有撤銷原因時
    起，1 年間不行使而消滅，亦為同法第245 條所明定。又民
    法第244 條第1 項之撤銷訴權，依同法第245 條規定，自債
    權人知有撤銷原因時起，1 年間不行使而消滅。該項法定期
    間為除斥期間，其期間經過時權利即告消滅（最高法院91年
    台上字第2312號裁判意旨參照）。
六、查被告丙○○於90年10月26日將系爭不動產以夫妻贈與原因
    ，移轉系爭不動產所有權予被告乙○○，並於90年11月5日
    移轉登記完畢，為兩造所不爭，復有土地及建物登記謄本影
    本可稽。而訴外人盛音公司於90年10月26日起未依約還款、
    付息，原告於90年11月26日即採取催收本件欠款之行為及複
    查，此有原告建國分行之複查情形催收經過報告表為證，該
    表複查人許慧瑛於90年11月26日複查時，已知被告資產有變
    更，在債務人資產變動情形紀錄表保證人丙○○欄內，亦詳
    細記載「所有權人變更為乙○○（夫妻贈與）」，足見原告
    於90年11月26日已知有撤銷原因，除斥期間應至91年11月25
    日即屆至。惟原告遲至93年5 月18日始提起本件撤銷訴訟，
    有原告起訴狀上之本院收狀戳可稽，顯已超逾撤銷權行使之
    除斥期間，依據上開說明，原告請求撤銷被告間系爭不動產
    以夫妻贈與為原因之債權行為及物權行為，暨請求被告乙○○塗銷上開所有權移轉登記，即非有據。
七、從而，原告基於民法第244 條第1 項、第4 項，請求撤銷被
    告丙○○、乙○○間於90年10月26日就如附表一所示之不動
    產所為之夫妻贈與債權行為及物權行為，暨請求被告乙○○
    應將前項附表一所示不動產於90年10月26日經台北縣中和地
    政事務所以夫妻贈與為登記原因所為之所有權移轉登記予以
    塗銷，並應將前開所示之不動產所有權回復登記為被告丙○○所有，均非有理，應予駁回。
八、本案事證已臻明確，兩造其餘主張陳述及所提之證據，於本
    件判決結果不生影響，爰不一一論列，附此敘明。
九、結論：原告之訴為無理由，依民事訴訟法第78條，判決如主
    文。
中　　華　　民　　國　　94　　年　　1 　　月　　27　　日
                        民事第一庭  法  官  陳翠琪
右為正本係照原本作成
如對本判決上訴，須於判決送達後廿日內向本院提出上訴狀
中　　華　　民　　國　　94　　年　　1 　　月　　27　　日
                                    書記官  蔡亦鈞
